【裁判字號】    97,上訴,857
【裁判日期】    970716
【裁判案由】    誣告等
【裁判全文】
臺灣高等法院高雄分院刑事判決         97年度上訴字第857號
上  訴  人  臺灣高雄地方法院檢察署檢察官
被      告  丙○○
                      樓
選任辯護人  甲○○
上列上訴人因被告誣告等案件，不服臺灣高雄地方法院96年度訴
字第4280號中華民國97年4 月2 日第一審判決（起訴案號：臺灣
高雄地方法院檢察署96年度偵字第18764 、18765 號），提起上
訴，本院判決如下：
    主  文
上訴駁回。
    理  由
一、公訴意旨略以：被告丙○○明知告訴人乙○○並非受雇於被
    告為其處理寺廟行政會計及財務收支等業務，亦未保管其所
    有彰化銀行岡山分行第00000000000-000 號帳戶，亦無未經
    其同意而簽署「丙○○」署押，偽造提領新臺幣（下同）34
    0 萬元之提款單等事實，竟意圖使告訴人受刑事處分，於民
    國91年12月20日向臺灣高雄地方法院檢察署提出告訴，誣指
    告訴人受僱於被告，並為其處理寺廟行政會計及財務收支等
    業務，且保管其所有彰化銀行岡山分行第00000000000- 000
    號帳戶，未經被告同意而簽署「丙○○」署押，偽造提領34
    0 萬元之提款單等事實，而誣告告訴人涉有刑法偽造文書、
    詐欺等罪嫌，經臺灣高雄地方法院檢察署檢察官以92年度偵
    字第8869號提起公訴，由臺灣高雄地方法院以94年度訴字第
    909 號判決無罪，再經臺灣高雄地方法院檢察署檢察官提起
    上訴，經本院以95年度上訴字第794 號判決上訴駁回，案經
    確定；又被告既明知告訴人並無未經其同意而簽署「丙○○
    」署押，偽造提領340 萬元之提款單等事實，竟另基於偽證
    之犯意，於94年7 月5 日，在臺灣高雄地方法院94年度訴字
    第909 號乙○○偽造文書等案件審理中，到庭供前具結後虛
    偽證稱：「在90年乙○○離開時，我發現被告（即乙○○）
    盜領340 萬元」等語，對於案情有重要關係事項，為不實之
    證述。嗣經臺灣高雄地方法院以94年度訴字第909 號判決告
    訴人無罪，再經檢察官提起上訴，經本院以95年度上訴字第
    794 號判決上訴駁回，案經確定，因認被告涉有刑法第169
    第1 項之誣告罪及第168 條之偽證罪嫌云云。
二、按被告以外之人於審判外之陳述，雖不符刑事訴訟法第159
    條之1 至第159 條之4 之規定，而經當事人於審判程序同意
    作為證據，法院審酌該言詞陳述或書面陳述作成時之情況，
    認為適當者，亦得為證據。當事人、代理人或辯護人於法院
    調查時知有第159 條第1 項不得為證據之情形，而未於言詞
    辯論終結前聲明異議者，視為有前項之同意，同法第159 條
    之5 第1 、2 項定有明文。立法意旨在於傳聞證據未經當事
    人之反對詰問予以核實，原則上先予排除，惟若當事人已放
    棄反對詰問權，於審判程序中表明同意該等傳聞證據可作為
    證據，基於尊重當事人對傳聞證據之處分權，及證據資料愈
    豐富，愈有助於真實發見之理念，且強化言詞辯論主義，使
    訴訟程序得以順暢進行，上開傳聞證據亦均具有證據能力。
    查本案據以認定被告犯罪事實存否之被告以外之人之言詞或
    書面陳述，被告、辯護人及檢察官於本院審理時，均同意作
    為證據，且於本院言詞辯論終結前，均未聲明異議，而本院
    審酌該言詞陳述及書面陳述作成之情況，未見有何不適當之
    情形，故依前開規定，均得為證據。
三、按犯罪事實應依證據認定之，無證據不得認定犯罪事實，刑
    事訴訟法第154條第2項定有明文。又認定犯罪事實所憑之證
    據，雖不以直接證據為限，間接證據亦包括在內；然而無論
    係直接或間接證據，其為訴訟上之證明，須於通常一般之人
    均不致有所懷疑，而得確信其為真實之程度者，始得據為有
    罪之認定，倘其證明尚未達到此一程度，而有合理性之懷疑
    存在時，即難為有罪之認定。再者，告訴人之告訴係以使被
    告受刑事訴追為目的，是其陳述是否與事實相符，仍應調查
    其他證據以資審認（最高法院52年台上字第1300號、76年度
    台上字第4986號判例意旨參照）。又按誣告罪之構成要件，
    首須意圖他人受刑事或懲戒處分，次須向該管公務員誣告。
    稱誣告即虛構事實進而申告他人犯罪而言，所謂虛構事實，
    係指明知無此事實而故意捏造者而言，如若出於誤信、誤解
    、誤認或懷疑有此事實，或對於其事實張大其詞，或資為其
    訟爭上之攻擊或防禦方法，或其目的在求判明是非曲直者，
    固均不得謂屬於誣告，即其所申告之事實，並非完全出於憑
    空捏造或尚全然無因，只以所訴事實，不能積極證明為虛偽
    或因證據不充分，致被誣人不受追訴處罰者，仍不得謂成立
    誣告罪（最高法院43年度台上字第251 號判例意旨、83年度
    台上字第1959號判決意旨參照）。再按刑法第168 條之偽證
    罪，係以證人於案情有重要關係之事項，故意為虛偽之陳述
    為構成要件之一，而所謂「虛偽之陳述」，必須行為人以明
    知不實之事項，故為虛偽之陳述，始為相當；質言之，必須
    行為人主觀上明知反於其所見所聞之事項，故意為不實之陳
    述而言，如上訴人就其聽聞而為證述，或因誤會或記憶不清
    而有所錯誤，因欠缺犯罪故意，均與故為虛偽陳述之犯罪構
    成要件有間，則不能以本罪相繩（最高法院92年度台上字第
    4895號判決意旨參照）。
四、公訴意旨認被告丙○○涉有刑法第169 第1 項之誣告、第16
    8 條之偽證犯行，無非係以：(1)證人高堡霖於94年7 月5 日
    在臺灣高雄地方法另案審理中證述，可證被告經常委託告訴
    人處理帳戶匯款事宜，但被告之金融帳戶存摺、印章並非交
    由告訴人保管，且告訴人並非受僱於被告；(2)證人即告訴人
    乙○○之證述；(3)被告於91年12月20日向臺灣高雄地方法院
    檢察署提出之告訴狀，指訴告訴人盜領其存款340 萬元；(4)
    臺灣高雄地方法院94年度訴字第909 號判決書、本院95年度
    上訴字第794 號判決書，及被告於94年7 月5 日在臺灣高雄
    地方法院另案審理中之具結後所為證述等為其論據。然訊據
    被告固不否認有於前揭時地，具狀對告訴人提出告訴，指訴
    告訴人有未經其同意提領其帳戶內340 萬元，及以證人身份
    在臺灣高雄地方法院另案94年7 月5 日審理中具結證述上開
    告訴人盜領其存款等情為依據。惟訊據被告丙○○，堅詞否
    認有何誣告或偽證犯行，辯稱：告訴人確實未經伊同意便冒
    用伊名義領了340 萬元等語，經查：
  (一)被告於91年12月20日以告訴人乙○○未經其同意，偽造其署
    押、提款單，提領其所有彰化銀行岡山分行第00000000000-
    000 號帳戶內340 萬元之事實，具狀向臺灣高雄地方法院檢
    察署告訴乙○○涉嫌偽造文書，經該署受理告訴後以92年度
    偵字第8869號偽造文書案件偵查並提起公訴，嗣經臺灣高雄
    地方法院於95年3 月29日以94年度訴字第909 號判決無罪，
    且經本院95年度上訴字第794 號判決駁回上訴確定；又被告
    並於94年7 月5 日，在上開臺灣高雄地方法院94年度訴字第
    909 號案件審理中，到庭供前具結證稱：「在90年乙○○離
    開時，我發現被告（即乙○○）盜領340 萬元」等語等情，
    已據被告供陳不諱，並有臺灣高雄地方法院檢察署92年度偵
    字第8869號、臺灣高雄地方法院94年度訴字第909 號、本院
    95年度訴字第794 號判決書等在卷可憑，是上開事實固堪予
    認定，然本件尚應審究者為被告是否明知告訴之內容係屬不
    實，而仍提出前開告訴，及於該案臺灣高雄地方法院94年7
    月5 日審理中具結後而故意為不實之證述？
  (二)查被告於原審審理中供陳：伊常常委託乙○○至銀行幫忙處
    理匯款、提款事宜等語（見原審卷第80頁），而告訴人乙○
    ○於原審審理中則證稱：伊所開設之公司有在匯款、轉帳，
    被告是伊請來講經的，所以有時會託伊幫忙做轉帳工作，但
    被告印章、存摺並未存放在伊處，被告委託伊匯款時提款單
    都是由伊先填好，再請被告蓋章，章在被告身上，由被告親
    自蓋，伊未曾替被告蓋過，此種情形應該有1 、20次，次數
    已數不清，1 、2 年來都是如此等語（見原審卷第61至64頁
    ），另證人江春櫻於94年7 月5 日在另案原審審理中證述：
    伊知道被告多次拜託乙○○至銀行提匯款，曾見過被告多次
    在上課時或住處門口在提款條上蓋章等語（見95年度他字第
    9504號偵查卷第69至71頁），則被告雖就其雇用告訴人處理
    寺廟行政會計及財務收支等業務，及委由告訴人保管其所有
    彰化銀行岡山分行第00000000000-000 號帳戶存摺、印章等
    節之供詞部分，與告訴人前開指訴內容迥異，且未能提出確
    切之證據證明，致未能為原審法院94年度訴字第909 號、本
    院95年度訴字第794 號等判決採信，然證人江春櫻前開證詞
    證稱：告訴人多次受被告之委託前往銀行處理提匯款事宜等
    語部分，則核與被告前開供述及告訴人指訴相符，故縱無充
    分證據足資證明被告與告訴人間具雇傭關係存在，然告訴人
    常受被告之委託前往銀行處理提匯款事宜之情應堪認定。又
    告訴人於原審及另案偵審程序中屢次指訴被告積欠其多筆借
    款，並提出「現金轉匯入丙○○各銀行帳戶」明細表（88
    年12月24日至90年12月5 日）、「匯款至被告上海商銀鳳山
    分行明細」、「匯款至被告高雄區中小企銀澄清分行明細」
    各1 紙、轉帳支出傳票、轉帳收入傳票、取款憑條、匯款申
    請書等匯款相關憑證共104 紙等書證為憑（見93年度他字第
    2026號偵查卷第156 至221 頁），而證人江春櫻於94年7 月
    5 日在原審另案審理中證述：伊知道被告常向乙○○借錢，
    且在90年年底時，被告還向乙○○借款200 萬元等語（見95
    年度他字第9504號偵查卷第71頁），雖被告對此係辯稱：伊
    係透過告訴人向「莊百輝」之人借款，而非向告訴人借款等
    語，惟無論被告是否係向告訴人借款，據上仍可見被告不僅
    常委託告訴人至銀行代為處理提匯款事宜，且被告所有之帳
    戶與告訴人之帳戶間常有資金往來之交易紀錄之事實，則仍
    可認定。
  (三)又被告雖於本院審理中否認曾向告訴人為借貸，並辯稱：告
    訴人匯至伊帳戶之金錢應是伊的錢，由伊另一個帳戶匯過來
    ，伊未曾向告訴人借錢，僅曾簽發24張面額各10萬元之支票
    交給告訴人，委請告訴人向莊百輝借錢，至於告訴人為何會
    於90年12月5 日匯款140 萬元至伊帳戶內，伊並不清楚等語
    （見95年度他字第9504號偵查卷第80至83頁、原審卷第80頁
    ），且援引證人即僧寶寺之信眾柯乙○○、許玉佩、楊瑤琴
    、陳美玉、謝明珠於94年3 月3 日偵查中分別具結證稱：渠
    等於82年間便在舊廟社認識乙○○及被告，乙○○有在舊寺
    院修行，在新寺廟時師父（指被告）有請乙○○當總管，有
    包括財務；伊於90年間在新廟社認識被告、乙○○，乙○○
    應該有負責被告之財務管理；伊於89年認識乙○○，師父（
    指被告）什麼事都交給乙○○處理，伊有看到其他師姐拿錢
    給師父，師父再拿給乙○○，伊看到林惠慈師姐拿一筆10萬
    元給被告，故認為係乙○○在管理；法會的錢是交給乙○○
    ，35萬元交給師父，寺院落成後師父拿帳冊給伊等看，且向
    伊等說是乙○○做的，因此帳冊關係所以認為是乙○○在管
    理捐款的錢；乙○○有在管理捐款的錢，因為有時師父不在
    時，伊便把法會的錢交給乙○○，所以認為乙○○有在管理
    等語為憑（見93年度他字第2026號偵查卷第391 至397 頁）
    ，另復提出告訴人親筆書寫之記事本影本15紙為佐證，經本
    院詳予核閱該記事簿，依該記事簿記載內容所示，確有「90
    年6 月份弘法費匯入師父土地銀行帳戶內、90年8 月支出給
    師父5 萬、2 萬、90年12月206 萬元結清入師父戶頭」等文
    字（見上開偵查卷第288 至302 頁），原審法院審理時，就
    此質諸告訴人，告訴人陳稱：該等記事簿內容是伊自己寫的
    ，記載的內容是要記給伊先生看，第二部分是護持會對外募
    款的收款明細，最後面是建寺的工程款，與帳冊無關，記事
    簿也有記載伊匯給被告部分的日期及金額，是並無受被告委
    託處理募款的錢云云（見原審卷第64至66頁），綜觀前開事
    證，告訴人與被告就彼此間金錢轉匯紀錄目的之解釋雖互有
    出入，惟就渠等所有帳戶間有多筆資金來往交易紀錄之情，
    所為陳述則無二致，從而，被告與告訴人間於88年至90年間
    金錢往來關係甚為複雜之情，足堪採認。
  (四)另告訴人於原審94年度訴字第909 號、本院95年度訴字第79
    4 號偽造文書案件中曾多次指稱其自被告帳戶提領340 萬元
    之原因，係被告為清償於90年間委由其向外借款之240 萬元
    （即指以莊百輝名義借款與被告之部分），並經本院以前開
    判決認明屬實後（見95年度他字第9504號偵查卷第25頁），
    告訴人竟又於原審審理中改證稱：「（問：清償這240 萬元
    部分，是要以支票清償，本案你提領340 萬元所要清償的債
    務，不包括莊百輝名義的240 萬元？）是。（問：為何妳於
    偽造文書案高院95年上訴794 號卷內妳把這240 萬元向法院
    提出作為提領被告340 萬元的證據？）這是兩件事。」云云
    （見原審97年3 月19日審判筆錄）。則告訴人就上開提領34
    0 萬元之原因，前後指訴並不一致，故其指訴是否可以採信
    ，已非無疑。
  (五)雖然證人高堡霖於94年7 月5 日另案原審審理時證稱：「（
    是否知道丙○○與乙○○間往來狀況？如何還款？利息計算
    ？）沒有利息，他們一直以來如何還款我不知道，我只知道
    還340 萬這一筆。（340 萬元是何指？）就是丙○○欠的錢
    一直拖著不還，但乙○○要求一定要還錢，後來丙○○就拿
    土地抵押借款，並以乙○○為擔保人，後來借款480 萬元，
    將340 萬元還給乙○○。……乙○○幫丙○○處理帳戶資金
    往來的事，我知道。90年12月6 日乙○○幫丙○○處理二筆
    匯款（140 萬及200 萬元）的事我知道，因90年12月5 日丙
    ○○要向乙○○調借140 萬元，隔天140 萬元回到乙○○的
    帳戶，另200 萬元要還乙○○以前的借款，另21萬及50萬是
    跑至丙○○玩股票的帳戶。我知道乙○○有去匯這四筆款項
    是因為我有看到丙○○的存摺。（何情形下看到丙○○的存
    摺？）在乙○○領錢當天，丙○○在僧寶寺自在提款條蓋章
    ，再交給乙○○去領錢匯款，忘記當天丙○○蓋了幾張提款
    條，丙○○在蓋章時有丙○○、乙○○及我在場，提款條應
    該是乙○○將金額寫好後，再請丙○○蓋章的，提款金額寫
    多少忘記了……」云云（見95他9504號卷第63至67頁）。但
    高堡霖上開所證，先稱：只知道被告與告訴人間之340 萬元
    借款，而不知其他部分之借款，被告關於此部分之借款一直
    拖欠不還云云，但又稱：被告向告訴人調借140 萬元，隔天
    即回到告訴人帳戶云云，則其此部分所證，前後已不一致；
    另所證關於被告在上開提款條蓋章之地點，證稱：在僧寶寺
    云云，但告訴人就此則於95年3 月1 日另案原審法院審理時
    係稱：被告在彰化銀行岡山分行外車子上蓋章云云，而在本
    案於原審法院97年3 月19日審理時，辯護人就此詰問告訴人
    ，告訴人則稱：95年3 月1 日所稱係指對保，高堡霖有在場
    ，而340 萬元蓋章是在僧寶寺，71萬元的蓋章才是在銀行外
    面蓋的云云（見原審卷第69頁），而被告僅承認該71萬元之
    委託提款部分，而始終否認委託340 萬元部分，又該2 筆轉
    提款均在同一家銀行，於同一日所為，此有彰化銀行岡山分
    行丙○○該帳戶存摺存款帳戶資料查詢明細表在卷可憑（見
    93 他2026 號卷第426 頁），若被告確係於同一日委託告訴
    人在同一銀行提領上開2 筆款項，而卻未於同時在同一地點
    蓋章在提款條上，實與常情未合，則告訴人及證人高堡霖此
    部分所證，是否可以採信，實不能無疑，再參諸被告於91年
    間，因涉嫌恐嚇高堡霖，而經本院以93年度上易字第288 號
    判處罪刑確定，有該案判決書附卷可稽（見93他字第2026號
    卷第133 至137 頁），則被告與高堡霖間又有該案件之糾紛
    ，故高堡霖上開尚有可疑而不利於被告之證述，是否可以採
    信，即不能無疑，故尚難遽予採為被告不利之認定。
  (六)又承前所述，被告與告訴人間於前開期間金錢往來關係甚為
    複雜之情既已敘明如前，被告於原審審理中復供陳：與告訴
    人間從未對過帳，完全信任告訴人等語（見原審卷第80頁）
    ，此核與告訴人於原審審理中證述：與被告間未曾對過帳，
    僅留有匯款單可做為證據等語相符（見原審卷第64頁），參
    以告訴人所有之前開記事本僅記載部分與被告間資金往來之
    紀錄，而仍多有遺漏未載之情（如90年12月5 日匯款予被告
    140 萬元部分），此亦為告訴人於原審審理中自承（見原審
    卷第65頁），顯見被告與告訴人間非但金錢往來關係複雜，
    且各筆資金往來之目的，因乏帳冊可查，彼此間又未定期對
    帳，被告非無因此混淆誤認或記憶不清之可能，又被告於原
    審審理中供陳：雖於90年間即知告訴人自伊帳戶提領340 萬
    元之事，係因告訴人一直對伊興訟，始遲至逾1 年後即91年
    12月20日始具狀對告訴人提出偽造文書之告訴等語（見原審
    卷第81頁），可見被告係因與告訴人間訟爭不止，始生另提
    訴訟以為反擊之動機甚明，則被告於88年至90年間，就與告
    訴人間各筆資金之往來目的、數額等，區辨已有困難，遑論
    事隔逾1 年後，決意就塵封往事提起前開告訴之際，因事隔
    久遠而有淡忘、誤記之可能，故被告就告訴人提領340 萬元
    之緣由當非無誤認之可能，若係誤認，衡情當非與常情不符
    ，況告訴人就其所提領之340 萬元中是否包括償還以莊百輝
    名義借款予被告之240 萬元乙節，前後所指訴，並不一致，
    業如上述，告訴人並解釋稱：係因為被告跟伊借的錢太多，
    伊自己也記不清了等語（見原審97年3 月19日審判筆錄，原
    審卷第68頁），則告訴人身為債權人暨受被告之託至銀行處
    理提匯款事宜之人，就其自身從被告帳戶提領340 萬元之緣
    由尚且未能明確區辯，豈能依此苛責被告未詳予究明，即率
    爾提出前揭告訴，由此益證縱告訴人所證屬實，被告亦可能
    因出於誤會，或懷疑有此事實而為前開申告或證述，佐以被
    告就告訴人自其彰化銀行岡山分行第00000000000-000 號帳
    戶內提領340 萬元之事實，已提出彰化銀行岡山分行匯款回
    條聯影本2 紙、放款支出傳票及存款簿影本各1 紙、存款憑
    條影本各1 紙等書證為據（見上開偵查卷第95至99頁），足
    徵其所為前開告訴及證詞並非全然出於憑空捏造。
五、綜上所述，檢察官上開據以認定被告涉犯本案之事證，均尚
    不足以證明告訴人之指訴為實在，公訴人復未能提出其他積
    極事證使本院就被告有明知不實之事項，故為虛偽之證述或
    捏造犯罪事實而為申告等節形成毫無合理懷疑之心證，自難
    僅憑因缺乏積極證據證明，致告訴人於前揭案件獲判無罪，
    即遽以誣告、偽證等罪名相繩。是公訴意旨所提之證據，尚
    難證明被告所提告訴乙○○偽造文書之內容，確係完全出於
    憑空捏造，或有明知不實之事項，故意為不實證述之犯意存
    在，自與誣告、偽證罪之構成要件不符，揆諸前述說明，實
    難認被告有誣告及偽證犯行，此外，復查無其他積極證據足
    證被告涉犯此等犯行，依前述說明，被告之犯罪尚屬不能證
    明。
六、原審因而為被告無罪之判決，核無不合。檢察官依告訴人之
    請求而提起上訴，並執前詞，指摘原判決不當云云，為無理
    由，應予駁回。
據上論結，應依刑事訴訟法第368條，判決如主文。
本案經檢察官李門騫到庭執行職務。
中    華    民    國    97    年    7     月    16    日
                  刑事第七庭    審判長法  官 莊飛宗
                                      法  官 孫啟強
                                      法  官 邱明弘
以上正本證明與原本無異。
如不服本判決，應於判決送達後10日內向本院提出上訴狀，其未
敘述理由者並應於提出上訴狀後10日內向本院補提理由書（應附
繕本）。
中    華    民    國    97    年    7     月    16    日
                                      書記官 曾允志


司法院資訊處製作；財團法人民間司法改革基金會備份。
